# chenlaoshi您好！请问：子公司被母公司吸收合并，合并商誉如何处理

提问人：yijunmin 时间：2011-12-29 10:42:08
2008 年 7 月 31 日，A 公司收购了B公司，形成了非同一控制下合并，在合并日B 公司下属有 6 家控股子公司，B 公司及控股子公司均为生产经营实体。在合并日A公司以B公司合并报表进行合并，产生商誉 5000 万元。 2010 年 4 月 31 日，本部B公司以部分主要资产及部分负债出资，成立控股子公司C。 2011 年 7 月，A公司吸收合了B公司。哪么在 2008 年 7 月 31 日A公司合并B公司产生的商誉 5000 万如何处理？能否参照解释 5 号征求意见稿进行处理商誉？若不能商誉如何处理？A公司对B公司的长投如何处理？谢谢

回答人：chenyiwei
解释 5 号的这条规定是有问题的，不应参照。
我们建议的母公司个别报表层面处理原则： （ 1 ）母公司吸收合并全资子公司，在母公司个别财务报表层面，应于吸收合并完成日，按照该子公司的各项资产、负债在母公司合并报表层面的账面价值（即以母公司原取得对该子公司控制权的购买日的公允价值为基础持续计算的金额，不仅包括可辨认资产和负债，也包括原先在购买日确认的商誉在内）对所取得的子公司各项资产、负债进行初始计量，同时终止确认原有的对该公司的长期股权投资。按上述原则确定的取得该子公司净资产初始确认金额与被终止确认的对该子公司长期股权投资账面价值之间的差额中，属于该子公司的可供出售金融资产公允价值变动等其他综合收益项目的部分，贷记或借记“资本公积——其他资本公积”，其他差额确认为投资收益。 （ 2 ）母公司吸收合并非全资子公司，应视作母公司先取得该子公司的少数股权，将其变为全资子公司后，再按上述原则处理。
在实务中普遍存在一个误区，即混淆法律、税务上的“企业合并”和会计上的“企业合并”概念，认为母公司吸收合并子公司在会计上也构成一项企业合并。《企业会计准则讲解（ 2010 ）》第二十一章第一节中的表述“同一控制下的企业合并一般发生于企业集团内部，如集团内母子公司之间、子公司与子公司之间等”（见原书第 310 ～ 311 页）在一定程度上助长了这一误解。

回答人：chenyiwei
解释 5 号的这一规定有问题，不应参照。我们已经向财政部反馈意见。
我们对该段的反馈意见是：
1 ．不赞同此处“企业将该子公司注销变为分公司，应当终止确认该相关商誉，同时冲减未分配利润”的规定。 根据《企业会计准则第20 号——企业合并》和《企业会计准则第 8 号——资产减值》的规定，商誉一经确认，即应划分到相对应的资产组或资产组组合，作为后续进行减值测试的基础；并且会计上“企业合并”这一概念的实质是“取得对业务的控制权”而不是“取得对企业法人的控制权”（在非同一控制下的业务合并中，也可能产生商誉；反之，如果被购买的企业法人不构成业务，也不会产生商誉）。因此，商誉是对应于资产组或者业务，而不是对应于企业法人的。母公司将子公司注销变为分公司，仅仅是法律形式的变化，并未改变母公司所能控制的经济资源及其风险报酬特征，不改变合并财务报表主体的对外财务状况、经营成果和现金流量，因此子公司丧失独立法人资格不会导致合并报表层面的商誉发生改变，该等商誉在合并报表层面仍应继续保留。 2 ．我们建议尽快明确此类“母公司吸收合并子公司”的交易在母公司个别报表层面的处理原则。在实务中普遍存在一个误区，即混淆法律、税务上的“企业合并”和会计上的“企业合并”概念，认为母公司吸收合并子公司在会计上也构成一项企业合并。《企业会计准则讲解（ 2010 ）》第二十一章第一节中的表述“同一控制下的企业合并一般发生于企业集团内部，如集团内母子公司之间、子公司与子公司之间等”（见原书第 310 ～ 311 页）在一定程度上助长了这一误解。 我们建议对此问题作出以下规定： （ 1 ）母公司吸收合并全资子公司，在母公司个别财务报表层面，应于吸收合并完成日，按照该子公司的各项资产、负债在母公司合并报表层面的账面价值（即以母公司原取得对该子公司控制权的购买日的公允价值为基础持续计算的金额，不仅包括可辨认资产和负债，也包括原先在购买日确认的商誉在内）对所取得的子公司各项资产、负债进行初始计量，同时终止确认原有的对该公司的长期股权投资。按上述原则确定的取得该子公司净资产初始确认金额与被终止确认的对该子公司长期股权投资账面价值之间的差额中，属于该子公司的可供出售金融资产公允价值变动等其他综合收益项目的部分，贷记或借记“资本公积——其他资本公积”，其他差额确认为投资收益。 （ 2 ）母公司吸收合并非全资子公司，应视作母公司先取得该子公司的少数股权，将其变为全资子公司后，再按上述原则处理。

提问人：zhongzhao433 时间：2018-04-05 08:48:09
陈版，目前实务中，或者准则中对吸收合并商誉的处理是否已经明确？

回答人：chenyiwei
现在《企业会计准则解释第 5 号》已正式发布（财会[2012]19号），请以官方规定为准。

提问人：呼叫帮助 时间：2018-06-16 17:06:45
陈版，目前实务中，或者准则中对吸收合并商誉的处理是否已经明确？ chenyiwei 点评 现在《企业会计准则解释第 5 号》已正式发布（财会[2012]19号），请以官方规定为准。
陈版，您是否写错了，应当是《企业会计准则解释第 7 号》吧？

回答人：chenyiwei
最早解释 5 号征求意见稿里是有这一条的。正式规定是在解释 7 号中。